臺灣高等法院刑事判決
111年度上易字第571號
上  訴  人  臺灣士林地方檢察署檢察官
上  訴  人  
即  被  告  徐○○



選任辯護人  林冠儒律師（法律扶助）
上列上訴人等因被告違反保護令案件，不服臺灣士林地方法院11
0年度易字第603號，中華民國111年3月14日第一審判決（起訴案
號：臺灣士林地方檢察署110年度偵字第11910號、110年度偵緝
字第829號），提起上訴，本院判決如下：
    主      文
上訴駁回。   
    事實及理由
一、經本院審理結果，認第一審以上訴人即被告徐○○如起訴書犯
    罪事實欄所載民國110年6月23日下午2時許之犯行，係犯家
    庭暴力防治法第61條第4款之違反保護令罪，符合刑法第47
    條第1項累犯要件，依司法院釋字第775號解釋意旨審酌後，
    加重其刑，判處有期徒刑5月，並諭知易科罰金折算之標準
    為新臺幣（下同）1,000元折算1日；被告其餘被訴如起訴書
    犯罪事實欄所載109年10月1日凌晨5時許、109年10月23日下
    午4時許之違反保護令罪嫌，均為無罪之諭知。其認事用法
    、量刑之諭知均無不當，應予維持。除證據部分更正、補充
    後述「二、證據能力方面」之說明，並刪除原判決理由欄甲
    、有罪部分、貳、實體部分：一、㈠第4行、第5至6行（即原
    判決第2頁第30、31行）之「證人即被害人於警詢及」、「
    臺灣士林地方檢察署110年度偵字第11910號卷【下稱偵1191
    0卷】第10頁；」等記載外，其餘均引用第一審判決書記載
    之事實、證據及理由（如附件）。
二、證據能力方面
　㈠有罪部分
　⒈供述證據部分
　⑴按被告以外之人於審判外之言詞或書面陳述，除法律有規定
    者外，不得作為證據，刑事訴訟法第159條第1項定有明文。
    被告以外之人（包括證人、鑑定人、告訴人、被害人及共同
    被告等）於審判外之言詞或書面陳述，為所謂傳聞證據，由
    於傳聞證據有悖於法院直接審理及言詞審理之精神，妨害當
    事人之反對詰問權，影響程序正義之實現，除法律有規定者
    （例如同法第159條第2項、第159條之1至第159條之5、第20
    6條等）外，原則上不具證據能力。查證人即被害人王○○於
    警詢時所為之陳述屬傳聞證據，且被告及其辯護人對於該警
    詢陳述之證據能力已有爭執（見本院卷第90、127頁），檢
    察官又未舉出該警詢陳述有何刑事訴訟法第159條之2或第15
    9條之3所定例外得為證據之情形，是依上開規定，自無證據
    能力。
　⑵此外，本判決下列認定事實所引用之被告以外之人於審判外
    所為之供述證據資料，公訴人、被告及其辯護人對本院提示
    之卷證，均表示對於證據能力沒有意見而不予爭執（見本院
    卷第89至90、127至129頁），且迄至言詞辯論終結前亦未再
    聲明異議，本院審酌上開證據資料製作時之情況，尚無違法
    不當或證明力明顯過低之瑕疵，亦認以之作為證據，應屬適
    當，均得作為證據使用。　
  ⒉非供述證據部分
　　本判決下列認定事實所引用之非供述證據，並無證據證明係
    公務員違背法定程序取得之證據，且與本件待證事實具有自
    然之關聯性，均得作為證據。
　㈡無罪部分
　　犯罪事實之認定，係據以確定具體刑罰權之基礎，自須經嚴
    格證明，故其所憑之證據不僅應具有證據能力，且須經合法
    之調查程序，否則即不得作為有罪認定之依據。倘法院審理
    之結果，認為不能證明被告犯罪，而為無罪之諭知，即無刑
    事訴訟法第154條第2項所謂「應依證據認定」之犯罪事實之
    存在，因此，同法第308條前段規定，無罪之判決書只須記
    載主文及理由，且其理由之論述，僅須與卷存證據資料相符
    ，且與經驗法則、論理法則無違即可，所使用之證據亦不以
    具有證據能力者為限，即使不具證據能力之傳聞證據，亦非
    不得資為彈劾證據使用，以供法院綜合研判形成心證之參考
    ，故無罪之判決書，就傳聞證據是否例外具有證據能力，本
    無須於理由內論敘說明。本院既認檢察官所舉證據，均不足
    以證明被告如起訴書犯罪事實欄所載109年10月1日凌晨5時
    許、109年10月23日下午4時許之違反保護令等罪嫌，故對於
    認定被告無罪部分，自無庸再就證據能力之有無逐一論述說
    明。
三、檢察官上訴意旨略以：
　㈠無罪部分
    被告於109年10月1日凌晨5時許、109年10月23日下午4時許
    ，有進入被害人位於臺北市○○區○○○路0段00巷0號1樓住處（
    下稱被害人住處）乙節，業據被害人於偵查、原審審理中證
    述明確，並有相關報案紀錄、家庭暴力通報表、保護令等為
    佐證。被告雖辯稱：各該日期有另外承租房屋、應該在上班
    ，不可能到被害人住處云云，然被告於110年6月23日下午2
    時許至被害人住處遭警方以現行犯逮捕，則被告辯稱：工作
    日不可能到被害人住處云云顯不可採，又被告是否承租房屋
    與其是否前往被害人住處亦無必然關聯性。另審酌被告與被
    害人為母子關係，被害人雖因被告行為不堪其擾，然殊難想
    像被害人會有意誣陷被告，原審判決就此部分判決被告無罪
    ，認事用法顯有違誤。
  ㈡有罪部分
    被告矢口否認犯行，徒增司法資源浪費，犯後態度惡劣。又
    審酌本案被告與被害人為母子關係，被告正值青壯年，不思
    孝順年邁母親，入監前竟仍向被害人索討生活費維生，若被
    害人不順其意，甚至會出現大吼大叫、動手之情形，被害人
    為求生活平靜，不得已始向法院聲請保護令並多次聲請延長
    獲准，另出資承租房屋供被告自行居住，希冀與被告隔絕，
    然被告不知悔悟，縱已有相關違反保護令前科紀錄，仍以要
    協助被害人之藉口多次至被害人住處並滯留其內，罔顧保護
    令之誡命，被害人所受損害甚鉅，原審判決未察及此，僅判
    處有期徒刑5月，如易科罰金，以1,000元折算1日，實無以
    收警惕之效，亦未能使罰當其罪，自難認為適法妥當云云。
四、被告上訴意旨略以：
　㈠被告曾收受原審法院109年度易字第150號判決，以為本案保
    護令至109年4月22日為止，故認109年4月23日至110年10月2
    3日止無保護令存在，並非故意推諉不知。
　㈡被告長期患有雙極性情感症後群，有固定看診就醫，並施打
    長效針，雖努力成熟裝大人，但在外流浪2年期間，僅靠社
    會局安排收容機構，無人照顧，因疫情關係，工作中斷，被
    告是在被害人同意及召喚下，出於孝順及思念，才前往探視
    及陪伴被害人。
　㈢原判決第5頁第26行以下，引用原審法院110年度訴字第349號
    （下稱110訴349號）判決對被告量刑，惟本案發生時，110
    訴349號尚未判決，且110訴349號案件現繫屬於本院，尚未
    判決確定，不應事前予以評價云云。
五、本院查：
　㈠有罪部分
　⒈原判決依憑被告於原審審理時之供述（見原審易字卷第66頁
    ）、被害人於原審審理時之證述（見原審易字卷第155至156
    頁）、原審法院106年度家護字第615號民事通常保護令（下
    稱本案保護令）、108年度家護聲字第20號裁定、110年家護
    聲字第28號裁定（下稱本案延長裁定）、臺北市政府警察局
    南港分局（下稱南港分局）舊莊派出所陳報單、110年6月23
    日家庭暴力通報表、處理家庭暴力案件現場報告表、受理各
    類案件紀錄表、南港分局110年6月8日保護令執行紀錄表各1
    份（見臺灣士林地方檢察署【下稱士林地檢署】110年度偵
    字第11910號卷【下稱偵11910卷】第7、18至22、24、33至3
    4頁）等證據，認定被告如起訴書犯罪事實欄所載110年6月2
    3日下午2時許之犯行，係犯家庭暴力防治法第61條第4款之
    違反保護令罪，已詳敘所憑之證據與認定之理由，並無任何
    憑空推論之情事，亦與經驗法則、論理法則無違。
  ⒉被告雖執前開上訴理由㈠㈡置辯。惟查：
　⑴關於被告上訴理由㈠部分，原判決已說明：原審法院為本案延
    長裁定後，經員警於110年6月8日撥打電話向被告說明本案
    保護令字號、主文、裁定事項、有效期限，並告誡勿有家暴
    或違反保護令情形，被告則表示從未收到開庭通知信件，目
    前住於新北市○○區○○路000號1樓，及表示至少要讓他開庭表
    示意見，這是基本權利等情，有南港分局110年6月8日保護
    令執行紀錄表1份在卷可憑（見偵11910卷第24頁），可見被
    告確實接到員警電話，且經過員警轉達後，已清楚知悉本案
    保護令及本案延長裁定之內容，是被告對其進入被害人住處
    之行為實屬違反保護令之犯行，自難諉為不知等語（詳如原
    判決第3頁第16至27行所載，本院卷第13頁）。況被告於本
    院準備程序時亦承稱：110年間，南港分局的闕姓員警有打
    我手機跟我說本案保護令延長2年。我知道本案保護令內容
    ，不能做什麼我很清楚等語（見本院卷第86至88頁）明確，
    堪認被告對於本案保護令及本案延長裁定之內容至為明瞭，
    是被告辯稱：因曾收受原審法院109年度易字第150號判決，
    而以為本案保護令至109年4月22日為止，其不知悉109年4月
    23日至110年10月23日有保護令存在云云，應屬事後卸責之
    詞，不足採信。
　⑵關於被告上訴理由㈡部分，原判決亦詳予說明：對於家庭暴力
    防治法內保護令制度所設之各種限制、禁止、命令規定，本
    係預防曾有家庭暴力行為者將來可能之不法行為所作之前置
    性、概括性保護措施。是以，若受保護令拘束之行為人明知
    有保護令所列之限制存在，仍在該保護令有效期間內故予違
    反，則不問行為人違反之動機為何、有無造成實害、被害人
    是否同意行為人不遠離等，均構成違反保護令罪。綜上各情
    以觀，被告既就本案保護令及上開裁定之內容已有所知悉，
    卻又違反本案保護令所為之禁止命令，前往被害人住處，則
    不論被告是否曾得被害人同意前往被害人住處，依上所述，
    所為仍屬違反本案保護令裁定之應遠離被害人住處至少100
    公尺誡令。是縱被告此部分所辯為真，亦無礙其罪名之成立
    等語（見原判決第4頁第9至21行，本院卷第14頁）。故被告
    縱得被害人之同意、或出自想念而至被害人住處，然被告既
    對本案保護令內容已有認識，猶未遵守本案保護令而遠離被
    害人住處至少100公尺，則不問其目的為何，自應構成家庭
    暴力防治法第61條第4款之違反保護令罪，是被告辯稱：其
    出於孝順及思念，經被害人同意、召喚才前往被害人住處云
    云，亦非可採。
　⑶從而，被告上訴意旨㈠㈡部分，均係契置原判決明白論斷於不
    顧，仍持已為原判決指駁之上開陳詞，重為事實上之爭辯，
    均無可採。
　⒊檢察官上訴意旨㈡及被告上訴意旨㈢部分：　
　⑴按刑事審判旨在實現刑罰權之分配的正義，故法院對有罪被
    告之科刑，應符合罪刑相當之原則，使輕重得宜，罰當其罪
    ，以契合社會之法律感情，此所以刑法第57條明定科刑時應
    審酌一切情狀，尤應注意該條所列10款事項以為科刑輕重之
    標準，俾使法院就個案之量刑，能斟酌至當。而量刑輕重係
    屬事實審法院得依職權自由裁量之事項，苟已斟酌刑法第57
    條各款所列情狀而未逾越法定刑度，不得遽指為違法（最高
    法院72年台上字第6696號判例參照）。查原審判決關於對被
    告科刑之部分，已依刑法第57條各款所列情狀加以審酌（詳
    如原判決第5頁第22行至第6頁第11行所載，見本院卷第15至
    16頁），而於法定刑度之內，予以量定，並無違反罪刑相當
    原則、比例原則，或其他逾越法律所規定範圍，抑或濫用權
    限之情事，要屬妥適。
　⑵檢察官固以上訴意旨㈡指摘原審量刑過輕云云，惟查，原判決
    對被告之科刑，均已就檢察官上訴意旨所指-被告否認犯行
    之犯後態度、前有多次違反保護令之行為、無視本案保護令
    之存在而再為本案犯行、對被害人之生活造成相當嚴重之困
    擾等情（詳如原判決第5頁第22至23、28至31行、第6頁1至3
    行所載，見本院卷第15至16頁）詳予斟酌，客觀上並無量刑
    畸輕等違反罪刑相當與公平正義之情形，是檢察官此部分之
    上訴，僅係就原審之量刑反覆爭執，未再有其他舉證為憑，
    並無理由。　
　⑶被告雖以上訴意旨㈢部分指摘原審以110訴349號判決對其量刑
    云云。惟按刑之量定，乃法律賦予法院自由裁量之事項，倘
    於科刑「時」，已以行為人之責任為基礎，並斟酌刑法第57
    條所列各款事項（包括「品行【素行】」、智識程度、生活
    狀況、犯罪動機、目的、手段、所生損害暨犯後態度等一切
    情狀），而未逾越法定刑度，即難謂違法。查被告於109年7
    、8月間，另有擅至被害人住處，未經被害人同意而使用被
    害人綁定在手機內之金融卡帳號進行消費之行為，經原審法
    院以110訴349號判決在案，有110訴349號判決、本院被告前
    案紀錄表各1份可參（見原審易字卷第9至28、101至117頁）
    。足認原判決於科刑「時」，以110訴349號判決認定被告素
    行不佳，並執為不利之科刑事由，俱與卷內證據資料相符，
    並無違誤。被告此部分之上訴意旨，徒憑己意，漫指其行為
    時110訴349號案件尚未經判決或確定，遽認原判決之科刑係
    事先評價云云，自有誤解，尚非可採。
　⒋至被告雖於本院審理時主張：我患有精神疾病，請依司法院
    釋字第775號解釋意旨，不以累犯加重其刑云云。
　⑴按最高法院110年度台上大字第5660號刑事大法庭裁定宣示前
    ，下級審法院在檢察官未主張或盡其舉證、說明責任之情形
    下，業依職權調查，因而論以累犯，本乎前科形成累犯處斷
    刑或作為宣告刑事由之裁量，只須滿足其一，其評價即足（
    最高法院110年度台上大字第5660號刑事大法庭裁定意旨參
    照）。
　⑵查原判決之判決日期（111年3月14日）係於最高法院110年度
    台上大字第5660號刑事大法庭裁定宣示日（111年4月27日）
    之前，而起訴書固未主張被告有累犯情形、原審蒞庭之公訴
    檢察官亦未主張、舉證、說明本案被告符合累犯要件及有加
    重其刑必要等節，然原審既已依職權調查而論以被告累犯，
    並說明：被告前於107年間，因違反家庭暴力防治法案件，
    經原審法院以107年度易字第556號判決有期徒刑3月、3月，
    應執行有期徒刑5月，嗣經本院以107年度上易字第2223號判
    決駁回上訴確定（下稱前案）。後被告入監執行上開應執行
    刑，於108年1月3日縮刑期滿出監執行完畢等情，有本院被
    告前案紀錄表在卷可查，其於前案有期徒刑執行完畢後5年
    內，故意再犯本案有期徒刑以上之罪，符合刑法第47條第1
    項之累犯要件。經審酌被告前案所犯2罪均係違反法院所為
    遠離被害人住處裁定之違反保護令罪乙情，有本院107年度
    上易字第2223號判決1份存卷可查（見原審易字卷第97至99
    頁），則被告前案所犯與本案違反保護令罪為同一罪名，且
    罪質極其相近，足見前次刑罰尚無法使被告記取教訓，被告
    刑罰感應力確屬薄弱，是原審認就被告本案所犯違反保護令
    罪，如加重其刑，尚不至於使行為人所受的刑罰超過其所應
    負擔罪責，故依司法院釋字第775號解釋意旨及刑法第47條
    第1項之規定，加重其刑等語（見原判決第5頁第4至20行，
    本院卷第15頁）。是原審已本於前科形成累犯處斷刑或作為
    宣告刑事由之裁量，而對被告為累犯之評價，俱與卷內事證
    相符，並無違誤。
　⑶本院審酌刑法第47條所規定累犯之加重，以受徒刑之執行完
    畢，或一部之執行而赦免後，5年以內故意再犯有期徒刑以
    上之罪者，為其要件。良以累犯之人，既曾犯罪受罰，當知
    改悔向上，竟又重蹈前愆，足見其刑罰感應力薄弱，基於特
    別預防之法理，非加重其刑不足使其覺悟，並兼顧社會防衛
    之效果。職是，應依累犯規定加重其刑者，主要在於行為人
    是否曾受徒刑之執行完畢後，猶無法達到刑罰矯正之目的為
    要。而參酌司法院釋字第775號解釋解釋意旨，被告所犯本
    案與前案之罪質、構成要件、侵害法益種類、犯罪手段均屬
    相同，被告既經前案判處罪刑而執行完畢，仍不思澈底悔悟
    ，顯見其刑罰反應力薄弱，基於助其重返社會並兼顧社會防
    衛之考量，自應認本件有依刑法第47條第1項規定加重其刑
    之必要，且與憲法罪刑相當原則、比例原則無違，是被告徒
    以其患有精神病，請求不依累犯加重其刑云云，亦非可採。
  ㈡無罪部分　
　⒈原判決就被告被訴如起訴書犯罪事實欄所載109年10月1日凌
    晨5時許、109年10月23日下午4時許之違反保護令罪嫌，已
    就公訴人所提出被害人之指訴、本案保護令、原審法院108
    年度家護字第20號、本案延長裁定、南港分局家庭暴力加害
    人訪查紀錄表、保護令執行紀錄表、家庭暴力案件被告經解
    除拘束通知單、家庭暴力通報表等證據，詳予調查後，並說
    明：⑴觀諸被害人於109年10月8日、11月2日警詢、原審審理
    時之證述（見士林地檢署109年度偵字第20159號卷【下稱偵
    20159卷】第16、20頁、原審易字卷第155頁），雖尚屬一致
    ，並無重大矛盾之處，然被害人證述之目的既在使被告受刑
    事訴追處罰，利害關係相反，其內容未必完全真實，證明力
    自較一般人為薄弱，尚不得作為認定被告有罪之唯一憑據，
    仍需要其他證據補強被害人之證述。⑵被害人雖稱在被告於
    上開時間返回被害人住處後，均有報警之舉止，有109年10
    月1日臺北市政府警察局受理家庭暴力案件檢核表、家庭暴
    力通報表、處理家庭暴力案件現場報告表、109年10月23日
    家庭暴力通報表各1份附卷可考（見偵20159卷第33、35至37
    、39至40頁），然此部分資料僅係警員因被害人報案後，依
    照被害人之指述而製作之相關表單，本質上仍屬被害人本身
    之供述證據，並不能單以此表單，即作為被害人於警詢及原
    審審理時所為證述之補強證據。至卷附之本案保護令、原審
    法院108年度家護字第20號、本案延長裁定、南港分局108年
    5月17日保護令執行紀錄表、家庭暴力加害人訪查紀錄表、
    原審法院108年度家護字第20號民事裁定執行附件、南港分
    局108年8月16日、109年8月18日保護令執行紀錄表、家庭暴
    力加害人訪查紀錄表、家庭暴力案件被告經解除拘束通知單
    各1份（見偵20159卷第41至47、49至51頁、偵11910卷第18
    至20頁），至多僅能證明被告知悉有本案保護令之存在，及
    了解本案保護令之內容，然此情亦無法證明被告有於109年1
    0月1日凌晨5時許及109年10月23日下午4時許，進入被害人
    住處而違反保護令之情事，自亦不能作為佐證被害人證述真
    實性之補強證據。從而，公訴人所提上開證據，均未達通常
    一般人均不致有所懷疑，而得以確信其為真實之程度，無從
    形成被告此部分有罪之確信，而應為被告此部分無罪之諭知
    等語（見原判決第7頁第22行至第8頁第31行、第9頁第7行至
    第16行，本院卷第17至19頁）。故原判決已詳予論述對被告
    此部分犯行為無罪諭知之理由，核無不當。
　⒉至被告雖於110年6月23日下午2時35分因違反保護令犯行，經
    員警在被害人住處以現行犯逮捕，有被告警詢筆錄、（司法
    警察機關）執行逮捕、拘禁告知親友通知書各1份在卷可參
    （見偵11910卷第8頁反面、第15至16頁），然前開被告在被
    害人住處遭逮捕之時間（110年6月23日下午2時35分），究
    與上開公訴意旨所指被告於「109年10月1日凌晨5時」許、
    「109年10月23日下午4時」許違反保護令罪嫌之時間顯然有
    別，自難認二者有何關聯，而可為被告不利之認定。況且，
    縱可認被害人並無誣陷被告之動機、或被告所辯不可採，然
    在本案僅有被害人之單一指訴而無其他補強證據之情形下，
    尚難遽論被告確有公訴意旨所指於109年10月1日凌晨5時許
    、109年10月23日下午4時許之違反保護令罪嫌，亦說明如上
    ，是檢察官執此提起本件上訴，並非可採。
　⒊按刑事訴訟法第161條第1項規定：檢察官就被告犯罪事實，
    應負舉證責任，並指出證明之方法。對於其所訴之被告犯罪
    事實，應負提出證據及說服之實質舉證責任，倘所提出之證
    據，不足為被告有罪之積極證明，或其闡明之證明方法，無
    從說服法官以形成被告有罪之心證，基於無罪推定之原則，
    自應為被告無罪判決之諭知。而證據之取捨與證據之證明力
    如何，均屬事實審法院得自由裁量、判斷之職權，茍其此項
    裁量、判斷，並不悖乎通常一般人日常生活經驗之定則或論
    理法則，又於判決內論敘其何以作此判斷之心證理由者，即
    不得任意指摘其為違法。
　⒋原判決關於被告被訴如起訴書犯罪事實欄所載109年10月1日
    凌晨5時許、109年10月23日下午4時許之違反保護令罪嫌已
    就卷內證據調查之結果，而為綜合判斷、取捨，認定不足以
    證明被告有公訴意旨所指違反保護令犯行，其得心證之理由
    已說明甚詳，且所為論斷從形式上觀察，亦無違背經驗法則
    、論理法則，或有其他違背法令之情形，自不容任意指為違
    法。檢察官雖以上訴理由㈠部分提起本件上訴，原判決已詳
    細說明：被害人雖於警詢及原審審理時證述被告有公訴意旨
    所指於109年10月1日凌晨5時許、109年10月23日下午4時許
    進入被害人住處之違反保護令行為，然其證述尚不得作為認
    定被告犯罪之唯一證據。又本案被告既否認犯罪，而除被害
    人之指訴外，查無其他補強證據可認定被告有何違反本案保
    護令之犯行。是本案尚未達於通常一般之人均可得確信，而
    無合理之懷疑存在之程度，並不能證明被告確有公訴意旨所
    指之犯行等語，故檢察官之上訴理由，僅係就原審依職權為
    證據取捨及心證形成之事項，反覆爭執，復未再提出其他積
    極證據以證明被告確有此部分公訴意旨所指違反保護令犯行
    ，原審所為之論斷，從形式上觀察，尚無違背經驗法則、論
    理法則，是檢察官上揭上訴理由，洵非可採。　　　　　
六、綜上所述，檢察官、被告以前揭情詞提起上訴，均無理由，
    應予駁回。
據上論斷，應依刑事訴訟法第373條、第368條，判決如主文。
本案經檢察官鄭潔如提起公訴，檢察官張嘉婷、被告提起上訴，
檢察官鄭堤升到庭執行職務。
中　　華　　民　　國　　111 　年　　6 　　月　　23　　日
                  刑事第二十一庭審判長法　官  林怡秀
                                      法　官  劉元斐
                                      法　官  蔡羽玄
以上正本證明與原本無異。
不得上訴。
                                      書記官  陳語嫣
中　　華　　民　　國　　111 　年　　6 　　月　　23　　日
附錄本案論罪科刑法條：
家庭暴力防治法第61條：
違反法院依第 14 條第 1 項、第 16 條第 3 項所為之下列裁定
者，為本法所稱違反保護令罪，處 3 年以下有期徒刑、拘役或
科或併科新臺幣 10 萬元以下罰金：
一、禁止實施家庭暴力。
二、禁止騷擾、接觸、跟蹤、通話、通信或其他非必要之聯絡行
    為。
三、遷出住居所。
四、遠離住居所、工作場所、學校或其他特定場所。
五、完成加害人處遇計畫。                                      
附件
臺灣士林地方法院刑事判決
110年度易字第603號
公　訴　人　臺灣士林地方檢察署檢察官
被　　　告　徐○○　男　民國00年0月0日生
　　　　　　　　　　身分證統一編號：Z000000000號
　　　　　　　　　　住○○市○○區○○○路0段00巷0號
　　　　　　　　　　居臺北市○○區○○○路0段000○0號　
　　　　　　　　　　
指定辯護人　張嘉敏律師（義務辯護）
上列被告因違反家庭暴力防治法案件，經檢察官提起公訴（110
年度偵字第11910號、110年度偵緝字第829號），本院判決如下
：
    主  文
徐○○犯違反保護令罪，累犯，處有期徒刑伍月，如易科罰金，以
新臺幣壹仟元折算壹日。
其餘被訴部分無罪。
　　犯 罪 事 實
一、徐○○與王○○係母子，為家庭暴力防治法第3條第3款所定之家
    庭成員關係。徐○○前因對王○○施暴，經本院於民國106年10
    月23日以106年度家護字第615號民事通常保護令（下稱本案
    保護令），命其不得對王○○實施身體、精神上之騷擾、控制
    、脅迫或其他不法侵害之行為，亦不得對王○○為騷擾之聯絡
    行為，另應於106年11月30日凌晨0時前，遷出臺北市○○區○○
    ○路0段00巷0號1樓王○○住處，並將全部鑰匙交還王○○，並應
    於是日起，遠離上址至少100公尺，該保護令之有效期間為1
    年6月，即自106年10月23日起至108年4月22日止，嗣經本院
    以108年度家護聲字第20號裁定將本案保護令之有效期間延
    長2年，即至110年4月22日止，再經本院以110年家護聲字第
    28號裁定將本案保護令（含108年度家護聲字第20號裁定）
    之有效期間再延長2年，即至112年4月22日止。徐○○雖知悉
    本案保護令及裁定之內容，仍在本案保護令有效期間內，基
    於違反保護令之犯意，於110年6月23日下午2時許，擅自進
    入王○○上址住處內（侵入住居部分未據告訴），而違反本案
    保護令。嗣經王○○報警處理，員警到場以徐○○係違反保護令
    罪之現行犯當場逮捕，始悉上情。
二、案經臺北市政府警察局南港分局報告臺灣士林地方檢察署檢
    察官偵查起訴。　
    理  由
甲、有罪部分：
壹、證據能力部分：
　　本判決引用被告以外之人於審判外之陳述，雖屬傳聞證據，
    然檢察官及被告徐○○及其辯護人於本院準備程序時均表示無
    意見、同意作為證據（見本院110年度易字第603號卷【下稱
    本院卷】第67至72頁），本院審酌上開證據資料作成時之情
    況，尚無違法不當及證明力明顯過低之瑕疵，認為以之作為
    證據應屬適當，揆諸刑事訴訟法第159條之5第1項規定，均
    有證據能力。又本判決其他引用資以認定事實所憑之非供述
    證據，並無證據證明係公務員違背法定程序所取得，依刑事
    訴訟法第158條之4反面解釋，亦有證據能力。
貳、實體部分：
一、本案認定犯罪事實所憑之證據及理由：
　　訊據被告徐○○固坦承有於上開時間返回被害人王○○上址住處
    ，惟矢口否認有何違反保護令犯行，辯稱：案發時是被害人
    要我回去上址拿錢，因為她說要幫我租房子，要幫我付房租
    ，且上開時間應無保護令存在云云。辯護人則為被告辯稱：
    請審酌被害人患有思覺失調症之情況，依法判斷云云。
（一）被告與被害人為母子關係，被告於110年6月23日下午2時
      許，進入被害人上址住處內，嗣經被害人報警後，遭員警
      在上址當場逮捕等情，業據被告供承在卷（見本院卷第66
      頁），核與證人即被害人於警詢及本院審理時證述之內容
      大致相符（見臺灣士林地方檢察署110年度偵字第11910號
      卷【下稱偵11910卷】第10頁；本院卷第155至156頁），
      並有臺北市政府警察局南港分局舊莊派出所陳報單、110
      年6月23日家庭暴力通報表、處理家庭暴力案件現場報告
      表、臺北市政府警察局南港分局舊莊派出所陳報單、受理
      各類案件紀錄表各1份在卷可參（見偵11910卷第7、21至2
      2、33至34頁），是此部分之事實，首堪認定。
（二）被告前因對王○○施暴，經本院以本案保護令命被告應於10
      6年11月30日凌晨0時前，遷出被害人上址住處，並將全部
      鑰匙交還被害人，並應於是日起，遠離上址至少100公尺
      ，該保護令有效期間為1年6月，即自106年10月23日起至1
      08年4月22日止，嗣經本院以108年度家護聲字第20號裁定
      將本案保護令之有效期間延長2年，即至110年4月22日止
      ，再經本院以110年家護聲字第28號裁定將本案保護令（
      含108年度家護聲字第20號裁定）之有效期間再延長2年，
      即至112年4月22日止等事實，有本案保護令、上開裁定各
      1份在卷可參（見偵11910卷第18至20頁）。又本院為110
      年家護聲字第28號裁定後，經員警於110年6月8日撥打電
      話向被告說明本案保護令字號、主文、裁定事項、有效期
      限，並告誡勿有家暴或違反保護令情形，被告則表示從未
      收到開庭通知信件，目前住於新北市○○區○○路000號1樓，
      及表示至少要讓他開庭表示意見，這是基本權利等情，有
      臺北市政府警察局南港分局110年6月8日保護令執行紀錄
      表1份在卷可憑（見偵11910卷第24頁），可見被告確實接
      到員警電話，且經過員警轉達後，已清楚知悉本案保護令
      及上開裁定之內容，是被告對其進入被害人上址之行為實
      屬違反保護令之犯行自難諉為不知。是被告雖辯稱其以為
      上開期間沒有保護令云云，應無可採。
（三）被告雖又辯稱：案發時係被害人要其前往上址拿錢，因被
      害人要幫其付房租，所以才會去云云。然按家庭暴力防治
      法所規範之家庭暴力事件，其保護之法益顯非僅止於被害
      人之人身安全，更及於國家或社會之公共利益，此依該法
      第17條之規定：命相對人遠離被害人之工作場所特定距離
      之保護令，不因被害人同意相對人不遠離而失其效力，益
      臻明確。準此，法院依法核發之民事保護令，既經公權力
      之強力介入，而具有公共利益之強制力，即非被害人所得
      任意處分；則命相對人遠離被害人工作場所特定距離之保
      護令，縱得被害人之同意不遠離，相對人既就保護令之內
      容已有認識而仍不遠離被害人之工作場所特定距離，不問
      其目的為何，均構成該法第61條第4款之違反保護令罪（
      最高法院98年度台上字第6320號判決參照）。對於家庭暴
      力防治法內保護令制度所設之各種限制、禁止、命令規定
      ，本係預防曾有家庭暴力行為者將來可能之不法行為所作
      之前置性、概括性保護措施。是以，若受保護令拘束之行
      為人明知有保護令所列之限制存在，仍在該保護令有效期
      間內故予違反，則不問行為人違反之動機為何、有無造成
      實害、被害人是否同意行為人不遠離等，均構成違反保護
      令罪。綜上各情以觀，被告既就本案通常保護令及上開裁
      定之內容已有所知悉，卻又違反本案保護令所為之禁止命
      令，前往被害人上址住處，則不論被告是否曾得被害人同
      意前往被害人上址住處，依上所述，所為仍屬違反本案保
      護令裁定之應遠離遠離被害人上址住處至少100公尺誡令
      。是縱被告此部分所辯為真，亦無礙其罪名之成立，併予
      敘明。
（四）至辯護人雖為被告辯稱：請參酌被害人患有思覺失調症之
      情況，依法判斷云云。然被告已確實有於110年6月23日下
      午2時許進入被害人上址住處乙節，業經本院認定如前，
      是證人即被害人於警詢及本院審理時證述被告有於前開時
      間進入被害人上址住處等語，與客觀事證相符，並無因其
      患有思覺失調症之情況，導致其證述與客觀事實不符而不
      可採之情狀，是辯護人上開所辯，尚難憑採。
（五）綜上，被告及其辯護人上開所辯，均無可採。從而，本案
      事證明確，被告上開犯行，洵堪認定，應予依法論科。
二、論罪科刑：
（一）核被告所為，係犯家庭暴力防治法第61條第4款之違反保
      護令罪。
（二）被告前於107年間，因違反家庭暴力防治法案件，經本院
      以107年度易字第556號判決有期徒刑3月、3月，應執行有
      期徒刑5月，嗣經臺灣高等法院以107年度上易字第2223號
      判決駁回上訴確定（下稱前案）。後被告入監執行上開應
      執行刑，於108年1月3日縮刑期滿出監執行完畢等情，有
      臺灣高等法院被告前案紀錄表在卷可查，其於前案有期徒
      刑執行完畢後5年內，故意再犯本案有期徒刑以上之罪，
      符合刑法第47條第1項之累犯要件。經審酌被告前案所犯2
      罪均係違反法院所為遠離被害人上址住處裁定之違反保護
      令罪乙情，有臺灣高等法院107年度上易字第2223號判決1
      份存卷可查（見本院卷第97至99頁），則被告前案所犯與
      本案違反保護令罪為同一罪名，且罪質極其相近，足見前
      次刑罰尚無法使被告記取教訓，被告刑罰感應力確屬薄弱
      ，是本院認就被告本案所犯違反保護令罪，如加重其刑，
      尚不至於使行為人所受的刑罰超過其所應負擔罪責，故依
      司法院釋字第775號解釋意旨及刑法第47條第1項之規定，
      加重其刑。至原起訴書雖漏論累犯，本院仍應予補充，併
      此敘明。
（三）爰以行為人之責任為基礎，並審酌被告於本案前已有多次
      違反保護令之行為（累犯部分不予重複評價），且於被告
      本案犯行前均已判決確定，另有擅自返回被害人住處後，
      未經被害人之同意擅自使用被害人綁定在手機內之金融卡
      帳號進行消費之行為，有本院110年度訴字第349號判決及
      臺灣高等法院被告前案紀錄表各1份在卷可參，可見其素
      刑不佳，竟仍無視上開保護令之存在，無法記取前案教訓
      ，再次為違反本案保護令之犯行，足見被告漠視法院核發
      民事保護令之效力，並有悖家庭暴力防治法為求積極有效
      防止家庭暴力事件再度發生之立法本旨，對被害人之生活
      造成相當嚴重之困擾，所為實屬不該，且其犯後始終否認
      犯行，不認為其有做錯任何事情，難認其對己行為有何悔
      意，犯後態度尚非良好，兼衡其犯罪之動機、目的、手段
      等情節，並參酌被害人及檢察官於本院審理時對量刑之意
      見（見本院卷第159、169頁），暨被告於本院審理時自陳
      專科畢業之教育程度、入監前從事物流業、擔任業務兼司
      機、月薪約新臺幣2萬5千元、未婚、需扶養母親及勉強維
      持之家庭生活與經濟狀況（見本院卷第167頁），與被告
      為中度身心障礙人士，有中華民國身心障礙證明1份附卷
      可參（見偵11910卷第12頁）等一切情狀，量處如主文所
      示之刑，併諭知易科罰金之折算標準，以示懲儆。
乙、無罪部分：
一、公訴意旨略以：被告徐○○另基於違反保護令之犯意，分別於
    109年10月1日凌晨5時許及同年月23日下午4時許，進入被害
    人王○○之上址住處，而違反上開民事通常保護令，因認被告
    上開所為，均係違反家庭暴力防治法第61條第4款違反保護
    令罪嫌等語。
二、按犯罪事實應依證據認定之，無證據不得認定犯罪事實；不
    能證明被告犯罪者，應諭知無罪之判決，刑事訴訟法第154
    條第2項、第301條第1項分別定有明文。次按認定不利於被
    告之事實，須依積極證據，苟積極證據不足為不利被告之認
    定時，即應為有利於被告之認定，更不必有何有利之證據。
    又認定犯罪事實所憑之證據，雖不以直接證據為限，間接證
    據亦包括在內；然而無論直接或間接證據，其為訴訟上之證
    明，須於通常一般之人均不致有所懷疑，而得確信其為真實
    之程度者，始得據為有罪之認定，倘其證明尚未達到此一程
    度，而有合理之懷疑存在時，即無從為有罪之認定；刑事訴
    訟法上所謂認定犯罪事實之證據，係指足以認定被告確有犯
    罪行為之積極證據而言，如未能發現相當證據或證據不足以
    證明，自不能以推測或擬制之方法，以為裁判基礎。又告訴
    人之指訴，既係以使被告受有罪之判決為目的，從而，不得
    以告訴人之指訴作為認定被告犯罪事實之主要證據，仍應調
    查其他必要之證據，以察與事實是否相符。被害人之陳述如
    無瑕疵，且就其他方面調查又與事實相符，固足採為科刑之
    基礎，倘其陳述尚有瑕疵，則在究明前，自難遽採為被告有
    罪之根據。再者，現行刑事訴訟法並無禁止被害人於公訴程
    序為證人之規定，自應認被害人在公訴程序中具有證人適格
    ，然被害人與一般證人不同，其與被告處於絕對相反之立場
    ，其陳述之目的，在使被告受刑事訴追處罰，內容未必完全
    真實，證明力自較一般證人之陳述薄弱，故被害人縱立於證
    人地位而為指證及陳述，且其指證、陳述無瑕疵可指，仍不
    得作為有罪判決之唯一依據，應調查其他證據以查其是否與
    事實相符，亦即仍須有補強證據以擔保其指證、陳述之真實
    性，始得採為斷罪之依據。
三、公訴意旨認被告涉嫌違反保護令之犯行，無非係以被害人之
    指訴、本案保護令、本院108年度家護字第20號、110年度家
    護聲字第28號裁定、臺北市政府警察局南港分局家庭暴力加
    害人訪查紀錄表、臺北市政府警察局南港分局保護令執行紀
    錄表、家庭暴力案件被告經解除拘束通知單、家庭暴力通報
    表為其主要論據。
四、訊據被告堅詞否認有何違反保護令之犯行，辯稱：我沒有於
    上揭時間進入被害人住處等語。經查：
（一）證人即被害人於109年10月8日警詢時證稱：我於109年10
      月1日凌晨5時許發現被告從後門進來我的住處，所以就報
      警，在警方到達現場時，被告就已經跑走了，被告在我住
      處的時候沒有人在場見聞，也沒有其他證據可提供給警方
      等語（見臺灣士林地方檢察署109年度偵字第20159號卷【
      下稱偵20159卷】第16頁）；又於109年11月2日警詢時證
      稱：我於109年10月23日下午4時許發現被告出現在我家門
      口，有沒有進入屋內我不清楚，當時沒有人在場，沒有錄
      音錄影，我有報案，但警察到達時被告已經跑走了等語（
      見偵20159卷第20頁）。復於本院審理時證稱：我在警局
      時回答的內容都是真的，現在過太久了細節已經不記得了
      等語（見本院卷第155頁）。觀諸證人即被害人警詢及本
      院審理時之歷次證述內容雖尚屬一致，並無重大矛盾之處
      ，然依照上開說明，被害人證述之目的既在使被告受刑事
      訴追處罰，利害關係相反，其內容未必完全真實，證明力
      自較一般人為薄弱，尚不得作為認定被告有罪之唯一憑據
      ，仍需要其他證據補強被害人之證述。
（二）再者，被害人雖稱在被告於上開時間返回被害人上址住處
      後，均有報警之舉止，有109年10月1日臺北市政府警察局
      受理家庭暴力案件檢核表、家庭暴力通報表、處理家庭暴
      力案件現場報告表、109年10月1日臺北市政府警察局受理
      家庭暴力案件檢核表、家庭暴力通報表、處理家庭暴力案
      件現場報告表、109年10月23日家庭暴力通報表各1份附卷
      可考（見偵20159卷第35至37、39至40頁），然此部分資
      料僅係警員因被害人報案後，依照被害人之指述而製作之
      相關表單，本質上仍屬被害人本身之供述證據，並不能單
      以此上開表單，即作為被害人於警詢及本院審理時所為證
      述之補強證據。至卷附之本案保護令、本院108年度家護
      字第20號、110年度家護聲字第28號裁定、臺北市政府警
      察局南港分局108年5月17日保護令執行紀錄表、家庭暴力
      加害人訪查紀錄表、本院108年度家護字第20號民事裁定
      執行附件、臺北市政府警察局南港分局108年8月16日、10
      9年8月18日保護令執行紀錄表、家庭暴力加害人訪查紀錄
      表、家庭暴力案件被告經解除拘束通知單各1份（見偵201
      59卷第41至47、49至51頁；偵11910卷第18至20頁），至
      多僅能證明被告知悉有本案保護令之存在，及了解本案保
      護令之內容，然此情亦無法證明被告有於109年10月1日凌
      晨5時許及同年6月23日下午4時許，進入被害人上址住處
      而違反保護令之情事，自亦不能作為佐證被害人證述真實
      性之補強證據。從而，本案並無證據可認被告有違反保護
      令之犯行。
（三）又被告於本院審理時雖聲請傳喚房東秦振松，以證明被告
      於109年8月17日遭被害人趕出去後，直至109年12月31日
      間都住在租屋處沒有回家等語（見本院卷第167頁），惟
      本院審酌卷內既無證據證明被告有此部分違反保護令犯行
      ，業如前述，本案事實已明，故被告聲請調查上開證據部
      分，即無必要，併此敘明。
五、綜上所述，本案被害人雖於警詢及本院審理時證述被告有公
    訴意旨所指進入被害人上開住處之違反保護令行為，然依據
    上開說明，其證述尚不得作為認定被告犯罪之唯一證據。又
    本案被告既否認犯罪，而除被害人之指訴外，查無其他補強
    證據可認定被告有何違反本案保護令之犯行。是公訴人起訴
    所憑之證據，無論直接或間接證據，均尚未達於通常一般之
    人均可得確信，而無合理之懷疑存在之程度，並不能證明被
    告確有公訴意旨所指之犯行，揆諸前揭法條及判例意旨，既
    不能證明被告此部分犯罪，依法自應為被告此部分無罪之諭
    知。
據上論斷，應依刑事訴訟法第299條第1項前段、第301條第1項，
家庭暴力防治法第61條第4款，刑法第11條前段、第47條第1項、
第41條第1項前段，判決如主文。
本案經檢察官鄭潔如提起公訴，檢察官張嘉婷到庭執行職務。
中　　華　　民　　國　　111 　年　　3 　　月　　14　　日
　　　　　　　    刑事第三庭　法  官  葛名翔
以上正本證明與原本無異。
如不服本判決應於收受送達後20日內向本院提出上訴書狀，並應
敘述具體理由。其未敘述上訴理由者，應於上訴期間屆滿後20 
日內向本院補提理由書（均須按他造當事人之人數附繕本）「切
勿逕送上級法院」。
                            　書記官  曾韻蒔
中　　華　　民　　國　　111 　年　　3 　　月　　14　　日
附錄本案論罪科刑法條：
家庭暴力防治法第61條：
違反法院依第 14 條第 1 項、第 16 條第 3 項所為之下列裁定
者，為本法所稱違反保護令罪，處 3 年以下有期徒刑、拘役或
科或併科新臺幣 10 萬元以下罰金：
一、禁止實施家庭暴力。
二、禁止騷擾、接觸、跟蹤、通話、通信或其他非必要之聯絡行
    為。
三、遷出住居所。
四、遠離住居所、工作場所、學校或其他特定場所。
五、完成加害人處遇計畫。